臺灣屏東地方法院民事判決
111年度簡上字第79號
上  訴  人  陳玄庭  

            陳愛晅（原名陳采琳）    

被上訴人    林義琅  
上列當事人間債務人異議之訴事件，上訴人對於民國111年3月31
日本院屏東簡易庭110年度屏簡字第339號第一審判決提起上訴，
本院於民國111年10月26日言詞辯論終結，判決如下：
    主  文
上訴駁回。
第二審訴訟費用由上訴人負擔。
    事  實
一、本件上訴人陳愛晅（原名陳采琳）及被上訴人經合法通知，
    未於言詞辯論期日到場，核無民事訴訟法第386條各款所列
    情形，爰依上訴人陳玄庭聲請，由其一造辯論而為判決。
二、上訴人起訴主張：被上訴人前執如附表一所示本票（下稱系
    爭本票）向本院聲請強制執行，並經本院以110年度司執字
    第12319號受理在案，惟系爭本票並非上訴人所簽發，上訴
    人亦不曾授權他人簽發系爭本票，該本票顯係由被上訴人偽
    造。又縱認鑑定結果認為系爭本票「陳采琳」簽名處上之指
    紋為上訴人陳愛晅（原名陳采琳）所按捺，惟票據上之簽名
    不得以指印代之，僅按捺指印之票據即欠缺法定要式而為無
    效之票據，系爭本票之債權自不存在。為此，依強制執行法
    第14條第2項之規定提起本件訴訟等語。並聲明：㈠確認被上
    訴人所持有之系爭本票，對於上訴人之本票債權不存在。㈡
    本院110年度司執字第12319號強制執行程序應予撤銷。
三、被上訴人則以：系爭本票係上訴人陳玄庭於民國109年8月11
    日，向伊購買汽車及水晶琉璃時，由上訴人陳玄庭、陳愛晅
    共同簽發並交付給伊，當時伊還有請證人黃羿賢在場陪同，
    系爭本票確時係由上訴人二人共同簽發等語，資為抗辯，並
    聲明：上訴人之訴駁回。
四、原審為上訴人敗訴之判決，上訴人不服提起上訴，上訴意旨
    略以：上訴人否認被上訴人本票債權存在，縱認上訴人負有
    本票債務，然上訴人陳玄庭於109年7月31日向被上訴人購買
    車牌號碼000-0000之中古汽車(下稱系爭汽車)，被上訴人曾
    保證系爭汽車狀況良好無瑕疵，詎同年10月8日交車後即陸
    續發生爆胎、電瓶損壞無法發動、電瓶無法充電、引擎漏油
    、避震器漏油等瑕疵，經告知被上訴人，被上訴人均拒不理
    會，上訴人主張依民法第227條不完全給付規定準用民法第2
    26條給付不能規定，請求損害賠償，並以之抵銷系爭本票債
    務等語，並聲明：(一)原判決廢棄。(二)確認被上訴人對上
    訴人所共同簽發之系爭本票債權不存在。(三)本院110年度
    司執字第12319號強制執行程序應予撤銷。
五、本院之判斷：
(一)按當事人主張有利於己之事實者，就其事實有舉證之責任，
    但法律別有規定，或依其情形顯失公平者，不在此限，民事
    訴訟法第277條定有明文。次按本票本身是否真實，即是否
    為發票人所作成，應由執票人負證明之責（參照最高法院50
    年台上字第1659號判決意旨），準此，對執票人提起確認本
    票係偽造或本票債權不存在之訴者，應由執票人就本票為真
    正之事實，先負舉證責任。
(二)本件上訴人主張被上訴人持系爭本票向本院聲請裁定准予強
    制執行一節，為被上訴人所不爭執，並經原審依職權調取本
    院110年度司執字第12319號案卷核閱無訛，上訴人此部分之
    主張堪信為實在。另上訴人主張系爭本票非上訴人所簽發等
    情，則為被上訴人否認，並據提出109年8月11日還款協議書
    、汽車過戶動保設定汽車車輛動產抵押契約書、設定登記書
    、汽車新領牌照書、如原審判決附表二本票影本等為證（見
    原審卷第157至207頁），並以前詞置辯。經查：
　1.原審將系爭本票原本、上訴人二人親自書寫姓名之相關文件
    及於當庭書寫姓名之字跡、按捺之指印等資料，送請法務部
    調查局進行筆跡暨指紋比對鑑定，其鑑定結果謂：「一、甲
    4類指紋與乙2類『左拇指』指紋相同，為同一人所有。二、甲
    1～甲3類指紋彼此相同；由於參對人之乙1、乙2類指紋部分
    指位紋線特徵不清，歉難鑑別為何人所有。三、有關系爭本
    票上『陳玄庭』、『陳采琳』筆跡之鑑定，由於參對筆跡無法歸
    納具穩定性之運筆特性與筆畫特徵憑鑑，歉難鑑定」，有該
    局110年11月23日調科貳字第11003305720號函暨所附鑑定書
    在卷可佐(見原審卷第219至225頁)，足認系爭本票上發票人
    欄「陳采琳」簽名處之指紋，確實係上訴人陳愛晅親自捺印
    無訛。雖系爭本票之簽名部分，因其他參對筆跡無法歸納穩
    定之運筆特性及筆畫特徵而無法鑑定，惟非即得據該鑑定結
    果推論系爭本票上「陳玄庭」、「陳采琳」處之簽名均非上
    訴人所為，尚須綜合其他證據資料相佐始得認定。
　2.證人黃羿賢證稱：伊在109年8月11日曾陪同被上訴人一起去
    全家便利商店，將琉璃及汽車交付給上訴人陳玄庭，當時是
    有關一台TOYOTA的車子，被上訴人請上訴人陳玄庭簽汽車買
    賣合約書及本票，後來上訴人陳玄庭再找其妹妹即上訴人陳
    愛晅來簽名，伊記得車子是40幾萬元的中古車，當時是先簽
    面額4,000多元的本票數十張後，再簽一張28萬8,000元的系
    爭本票，因為簽本票的目的是要上訴人陳玄庭按期還款，如
    果上訴人陳玄庭沒有按期還款，被上訴人就可以拿28萬元的
    那張本票聲請本票裁定並強制執行等語（見原審卷第262至2
    68頁），佐以前開鑑定結果，堪認證人所證述：上訴人陳愛
    晅有於前開時間到場並在系爭本票上簽名捺印等情，並非虛
    妄。又上訴人陳玄庭曾因購買汽車之糾紛向被上訴人提出詐
    欺刑事告訴（嗣經臺灣新北地方檢察署檢察官以110年度偵
    字第5620號為不起訴處分，見原審卷第281至282頁），亦足
    認證人所證述：上訴人二人因上訴人陳玄庭購買汽車而至前
    開地點簽發含系爭本票在內之數十張本票，並與被上訴人進
    行買賣交易等情，應屬實在。
　3.上訴人雖主張：上開證人一開始證稱本票簽28張，與被上訴
    人實際持有之本票張數不符，且證人稱曾有簽28萬元的本票
    ，然系爭本票之實際金額為28萬8,000元，且證人所稱交易
    琉璃及汽車之情形與一般交易常情不符，證人所述不實等語
    ，然參諸上訴人提供其所簽發之其餘本票影本（見原審卷第
    161至201頁），與系爭本票上所載文字之筆跡類似，且票據
    編號連續（系爭本票之票據編號為CN455065，其餘本票則為
    CN375953至CN375975、CH711751至CN711775、CN455051至CN
    455064），足認係同一發票人同時、大量書寫本票，而證人
    既非前開本票之持有人，則其僅知悉本票之概略情形，如簽
    發一張或數張、簽發金額均相同或有高、低之別等，對於所
    簽本票之具體數量、實際金額無法記清，誠屬常情，尚難憑
    此遽認證人所述均屬不實。至證人固證述系爭本票涉及汽車
    及琉璃交易一事，其交易方式似與常情不符，然而，本件為
    私人間之買賣交易，交易地點及方式本即由當事人自由擇定
    ，故上訴人執此而認證人所述不實，尚屬率斷。
  4.再按票據為要式行為，發票人應以簽名表達發票之意思，此
    觀票據法第120條第1項即明，系爭本票除簽名外另經按捺手
    印於其上，此殆因本票只須經發票人填載應記載事項、簽名
    即得有效簽發，又為自付票據，不像匯票、支票尚涉及付款
    之第三人或金融業者，票據法律關係較單純，且只須經法院
    為裁定後即得據以聲請強制執行（參見票據法第123條），
    程序便利，故為實務上所常用，然相對而言，亦僅簽名易為
    發票人否認其真正性，故常使發票人按捺手印其上，以為執
    票人權利之保障，上訴人陳愛晅有在系爭本票上按捺指印，
    此經本院認定如上，據此再綜合前揭相關事證，自可認定系
    爭本票上「陳采琳」之文字亦為其親自簽署，從而，上訴人
    陳愛晅主張系爭本票並非其所簽發，並無可採。
　5.至系爭本票阿拉伯數字金額欄位（甲1類）、大寫金額欄位
    （甲2類）、「陳玄庭」簽名處（甲3類）之指紋，依前開鑑
    定結果，可認係同一人之同一手指按捺，該鑑定結果固未能
    直接認定前開指紋、簽名是否為上訴人陳玄庭所捺蓋簽署，
    惟系爭本票是陳玄庭先寫，因為需要1個保人，所以陳玄庭
    才當場打電話給陳愛晅，請陳愛晅到現場來簽名之事實，業
    據證人證述在卷（見原審卷第263頁），本件相關買賣交易
    之當事人，與上訴人陳愛晅無關，其卻願意在系爭本票上簽
    名、捺印為共同發票人，顯然係受到上訴人陳玄庭之拜託及
    囑咐，由此亦可推認系爭本票上前開甲1類至甲3類之文字與
    簽名、捺印，確為上訴人陳玄庭所為，故其亦為系爭本票之
    發票人，堪可認定。
  6.再者，依卷附上訴人陳玄庭、被上訴人於109年8月11日所簽
    立，由上訴人陳愛晅任連帶保證人之還款協議書所載，上訴
    人陳玄庭所應給付被上訴人之總金額為288,000元，分60期
    付款，每期4,800元，上訴人二人並共同簽發面額4,800元之
    本票62張交被上訴人收執，而系爭本票面額為288,000元，
    就此證人證稱：最後會簽系爭本票，是於上訴人陳玄庭沒有
    按時繳款時，被上訴人就可以拿系爭本票去聲請裁定並強制
    執行等語（見原審卷第268頁），核與被上訴人於原審答辯
    所持理由相符，亦即簽署系爭本票之目的，在於若上訴人陳
    玄庭未依約分期繳款時，可以執系爭本票一次性執行票款，
    而事實上被上訴人與上訴人陳玄庭發生繳款糾紛後，僅以系
    爭本票聲請裁定、強制執行，並未另持其餘60餘張本票主張
    權利，此有本院依職權調得110年度司執字第12319號執行案
    卷可考，基上所述，被上訴人並無偽造系爭本票之必要及動
    機，從而可認上訴人主張無可採。
(三)按當事人於第二審程序，除有民事訴訟法第447條第1項但書
    各款所列事由且經依法釋明外，不得提出新攻擊或防禦方法
    ，此項規定於簡易訴訟之第二審程序亦有適用，此參同法第
    436條之1第2項規定自明。本件上訴人陳玄庭復主張：被上
    訴人出賣之汽車有瑕疵，伊欲以損害賠償債權與系爭本票債
    權相抵銷等語。惟此為上訴人陳玄庭於原審時並未提出之主
    張，關於上訴人為何於第二審程序才為前開抵銷抗辯之原因
    ，據其當庭自陳：原本是考慮刑事那邊有結果了，再就車子
    的部分為主張，但沒考慮到民事本票部分竟先判了，因此來
    不及作車子有問題的主張等語（見本院卷第72頁），依此，
    上訴人陳玄庭對此項主張並非不能於原審提出，且無前開但
    書所定例外事由，其未適時提出顯可歸責於上訴人陳玄庭，
    故其遲至第二審始提出此項攻擊方法，並不合法，不得准許
    ，併此說明。
六、綜上所述，上訴人依強制執行法第14條第2項之規定提起本
    件債務人異議之訴，請求㈠確認被上訴人所持有之系爭本票
    ，對於上訴人之本票債權不存在；㈡撤銷本院110年度司執字
    第12319號之強制執行程序，均為無理由，應予駁回。原審
    為上訴人敗訴之判決，認事用法並無違誤，上訴意旨指摘原
    判決不當，求予廢棄改判，為無理由，應駁回其上訴。
七、據上論結，本件上訴為無理由，依民事訴訟法第436條之1第
    3項、第449條第1項、第78條，判決如主文。
中　　華　　民　　國　　111 　年　　11 　　月　　9　　日
                  民事第三庭    審判長法　官　潘  快
                                      法　官　曾士哲
                                      法　官　楊境碩　　
正本係照原本作成。
本判決不得上訴。
中　　華　　民　　國　　111 　年　　11　　月　　9 　　日
                                      書記官  洪敏芳
　　　　
附表一：
發票人 發票日 付款日 票據號碼 陳玄庭、陳采琳 109年8月11日 109年11月11日 CH455065